臺灣高雄地方法院民事判決　　　　　　　95年度訴字第4412號
原　　　告　永達保險經紀人股份有限公司
法定代理人　丙○○
訴訟代理人　楊政雄律師
被　　　告　丁○○
　　　　　　甲○○原名余奇璋.
　　　　　　　　　　　應為送.
上列當事人間損害賠償事件，原告原聲請對被告發支付命令（95
年度促字第76810 號），被告丁○○提出異議，視為起訴，本院
於民國96年4月27日言詞辯論終結，判決如下：
    主  文
被告應連帶給付原告新台幣壹佰伍拾萬肆仟元及自民國九十六年
二月二十日起至清償日止，按週年利率百分之五計算之利息。
訴訟費用由被告連帶負擔。
本判決於原告以新台幣伍拾萬元供擔保後得假執行。
    事實及理由
一、本件被告甲○○經合法通知，未於言詞辯論期日到場，核無
    民事訴訟法第386 條所列各款情形，爰依原告之聲請，由其
    一造辯論而為判決。
二、原告主張：訴外人乙○○於民國87年8 月17日分別以長子即
    被告甲○○、次子余奇鴻為被保險人，向訴外人國寶人壽保
    險股份有限公司（下稱國寶公司）投保「寶福終身保險」，
    保險單號碼分別為：0000000000號、0000000000號（下稱系
    爭保單）；被告甲○○趁訴外人乙○○出國期間，未經乙○○同意或授權，於91年9 月25日，擅自在以系爭保單價值為
    質之保險單借款借據二紙上（下稱系爭借據），偽造要保人
    乙○○簽名，並持系爭保單、系爭借據，委託曾任職原告公
    司之被告丁○○，辦理以系爭保單價值為質之借款；而被告
    丁○○則以偽造訴外人即當時原告公司職員邱繁輝見證簽名
    之方式，透過原告公司，向國寶公司辦理借款，使國寶公司
    誤以為係乙○○本人欲借款，且經過原告公司職員之見證確
    認，而准予核貸新台幣（下同）1,504,000 元（下稱系爭借
    款【814,000 ＋690,000 ＝1,504,000 】），並於91年9 月
    27日，匯入乙○○在萬泰商業銀行赤崁分行之第0000000000
    00號帳戶，該款項嗣於同年月30日，分兩筆轉帳支出，金額
    各為604,000 元、900,000 元，合計1,504,000 元，該轉帳
    支出之款項，其中1,440,000 元匯入被告甲○○帳戶，另64
    ,000 元 則以現金方式提領，經訴外人乙○○提起確認之訴
    ，經臺灣臺南地方法院以94年度訴更字第1 號（下稱臺南地
    院案）判決：確認乙○○與國寶公司間，就系爭借款之借貸
    關係不存在，並經臺灣高等法院臺南分院以94年度上字第13
    4 號判決，駁回國寶公司之上訴而確定，國寶公司受有系爭
    借款金額之損失，原告受讓國寶公司對被告之上開債權，依
    共同侵權行為之法律關係，請求被告連帶賠償上開損害，被
    告甲○○部分並依不當得利之法律關係，請求返還不當得利
    ，聲請擇一為原告有利之判決；並聲明：(一)被告丁○○、甲○○應連帶給付原告1,504,000 元，及自起訴狀繕本送達最
    後一位被告翌日起至清償日止，按週年利率5 ％計算之利息
    ；(二)原告願供擔保，請准宣告假執行。
三、被告丁○○抗辯：其僅係基於服務客戶立場，幫被告甲○○
    辦理借款，不知乙○○無借款之意，與被告甲○○無共同不
    法侵害之犯意聯絡，亦未分擔不法侵害行為；且辦理過程，
    原告職員明知業務員見證欄「邱繁輝」之簽名為其所簽，其
    不知邱繁輝身份證統一編號，亦係原告公司職員代為填寫，
    原告公司未盡審核義務，況國寶公司已有質疑，原告公司職
    員竟要求其在保全收件照會單（下稱照會單）上再次偽造訴
    外人邱繁輝之簽名，是原告對本件損害之發生與有過失；並
    聲明：原告之訴駁回。被告甲○○則未於言詞辯論期日到場
    ，亦未提出準備書狀爭執。
四、原告就其上開主張，已提出系爭借據2 份、債權讓與契約書
    刑事判決、民事判決各1 份為證（詳本院卷第46頁起、67頁
    ），並經調閱本院95年度簡字第3723號被告丁○○偽造文書
    案之卷證審核，有系爭借據上乙○○簽名係以余奇鴻上開保
    險要保書上乙○○簽名映描而成之法務部調查局鑑定通知書
    、存摺對帳單、匯款申請書、現金支出傳票、轉帳收入傳票
    各1 份、支出傳票2 份附卷可稽（詳臺南地院案卷第60頁、
    87頁起【影印卷，附於該刑案】），而證人即被告甲○○之
    父乙○○，亦證稱並未同意或授權以系爭保單向國寶公司借
    款明確（詳本院卷第93頁），且為被告丁○○所不爭執，又
    被告甲○○已於相當時期受合法之通知，於言詞辯論期日不
    到場，亦未提出準備書狀爭執，自堪認此部分事實為真實。
    。而被告丁○○仍執上開情詞置辯，則本件主要爭執即在：
    (一)被告丁○○應否與被告甲○○對原告負損害賠償責任？(二)
    原告是否與有過失？本院分述判斷如下：
    (一)關於被告丁○○應否與被告甲○○對原告負損害賠償責任
      ：
      (1)按因故意或過失，不法侵害他人之權利者，負損害賠償
        責任；數人不法侵害他人之權利者，連帶負損害賠償責
        任，民法第184 條第1 項前段、第185 條第1 項前段定
        有明文。又Ａ銀行徵信科員甲違背職務故意勾結無資力
        之乙高估其信用而非法超貸鉅款，致Ａ銀行受損害，甲
        對Ａ銀行除負債務不履行責任外，因不法侵害Ａ銀行之
        金錢，致放款債權未獲清償而受損害，與民法第184 條
        第1 項前段所規定侵權行為之要件相符，Ａ銀行自亦得
        本於侵權行為之法則請求損害賠償，此有最高法院77年
        度第19次民事庭會議決議(二)可資參照；民事上之共同侵
        權行為（狹義的共同侵權行為，即加害行為）與刑事上
        之共同正犯，其構成要件並不完全相同，共同侵權行為
        人間不以有意思聯絡為必要，數人因過失不法侵害他人
        之權利，苟各行為人之過失行為，均為其所生損害共同
        原因，即所謂行為關連共同，亦足成立共同侵權行為，
        依民法第185 條第1 項前段之規定，各過失行為人對於
        被害人應負全部損害之連帶賠償責任，亦有最高法院67
        年台上字第1737號判例可供參酌。
      (2)本件被告甲○○盜取系爭保單，又偽造其父乙○○借款
        之簽名，使國寶公司誤以為乙○○欲借款，而准予核貸
        ，該行為已屬犯罪行為自屬不法侵害，又國寶公司因而
        將借款匯入乙○○帳戶，事後該款項被提領或匯入被告
        甲○○帳戶，乙○○不承認該借貸關係，法院亦判決國
        寶公司與乙○○間之上開借貸關係不存在確定，致國寶
        公司受有該借貸金錢之損害，則國寶公司所受損害，與
        被告甲○○之上開不法侵權行為間，即有相當因果關係
        ，被告甲○○對國寶公司自應負損害賠償責任。
      (3)被告丁○○抗辯未與被告甲○○共謀詐騙之事實，固為
        原告所否認，惟原告並未詳細說明足堪認定被告丁○○
        與甲○○間有共謀之根據，亦未提出或聲請調查相關證
        據加以證實，茲因系爭借款核撥至乙○○帳戶後，其中
        大部分款項即1,440,000 元係匯入被告甲○○帳戶，其
        餘少部分即64,000元雖以現金方式提領，亦無證據可資
        證明與被告丁○○有何關連，是認被告丁○○所辯未與
        被告甲○○共謀詐騙一節，尚堪認為真實。然被告丁○○前既在原告公司任職，當知系爭借據「業務員見證人
        欄」見證人簽名之設計，主要係藉隸屬業務員（含有合
        作關係之保險經紀人公司所屬業務員）見證之方式，確
        保該借款之真實，以維護該債權之存在，該見證如有不
        實，有無借款即有不明，國寶公司將可能受有無法追償
        該借款債權之損害，然其竟在未親見乙○○簽名或表示
        借貸意願情形下，在系爭借據「業務員見證人欄」偽造
        訴外人即當時原告公司職員邱繁輝之簽名，表示邱繁輝
        已見證系爭借款之事實，其行為顯有過失且同屬不法侵
        害，又國寶公司因而誤認已有業務員見證系爭借款，而
        同意核貸，其後經法院判決確認，系爭借款之借貸關係
        不存在，國寶公司受有系爭借款金額之損失，則國寶公
        司所受損失，亦與被告丁○○之上開不法侵權行為有相
        當之因果關係，從而被告丁○○對國寶公司亦應負損害
        賠償責任。
      (4)承上所述，被告甲○○、丁○○之不法侵權行為，與國
        寶公司所受系爭借款之損害，均有相當因果關係，為國
        寶公司受損之共同原因，有所謂行為關連共同之關係，
        依上開最高法院判例所示，被告甲○○、丁○○對國寶
        公司所受上開損害，即應負連帶賠償責任。
    (二)關於原告是否與有過失：
      被告丁○○抗辯：辦理過程中，原告職員明知業務員見證
      欄「邱繁輝」之簽名為其所簽，邱繁輝身份證統一編號係
      原告公司職員代為填寫，並要求其在照會單上簽署「邱繁
      輝」簽名之情，為原告所否認。經查：
      (1)依證人即原告當時收受系爭借款資料之行政助理趙淑慧
        證稱略以：第1 次送件的時候業務員沒有寫，被我退件
        ，第2 次送件的時候業務員記載邱繁輝，因為當時被告
        丁○○已被公司解聘，而邱繁輝是丁○○的直屬長官（
        指離職前），所以送來時（指第2 次）記載邱繁輝的名
        字（指業務員見證欄），我就受理……我跟丁○○說，
        以邱繁輝名義辦理借款，必須經過邱繁輝同意，丁○○
        說會跟邱繁輝聯絡……照會單是我交給丁○○，他如何
        處理我不知道等語（詳臺南地院卷第69頁起），足見原
        告公司係代國寶公司收受借款文件，並先代為審核形式
        上有無業務員見證，堪認原告為國寶公司之代理人或使
        用人，依民法第217 條規定，原告公司如有過失，自應
        視為國寶公司之過失。
      (2)依上開證人趙淑慧所證，雖知悉系爭借款實質上係由被
        告丁○○送件，且因被告丁○○已離職，而以邱繁輝名
        義見證並送件，然既已交代應得簽署之見證人邱繁輝同
        意，提醒被告丁○○注意邱繁輝是否可確認見證並同意
        以伊名義送件之意甚明，而被告丁○○於臺南地院案作
        證時，亦證稱略以：送件時有跟趙淑慧提過已經跟邱繁
        輝報告過等語（詳臺南地院卷第77頁），足見證人上開
        所證屬實，證人既已提醒為上開注意，即難認有何未預
        促注意、怠於避免或減少損害之情形，是原告公司職員
        已盡審核義務，促被告丁○○需取得邱繁輝之同意，則
        縱知悉系爭借據上「邱繁輝」簽名為被告丁○○所簽，
        仍難認與有何過失。
      (3)按要求見證人一併填寫身份證統一編號，故可防止他人
        隨意偽造簽名，然此僅屬借款貸與人可運用之防弊措施
        ，非借款貸與人之義務，是如因未利用上開措施，致被
        詐欺陷於錯誤而受損，亦難認借款貸與人即與有過失。
        又被告丁○○既曾服務於原告公司，為邱繁輝下屬，則
        於離職後，就其以往服務之客戶，經由邱繁輝名義繼續
        服務之情形，即合常理，且僅需確實作見證確認，仍無
        礙於借款債權之確保。而本件證人趙淑慧已為如前之提
        醒，堪認預促注意之義務已盡，被告丁○○既表示已與
        邱繁輝聯繫，則原告以邱繁輝見證之名義，將系爭借款
        文件遞送予國寶公司即無不合，即使系爭借據未填寫邱
        繁輝身份證統一編號，由原告職員基於信任代為填寫，
        依上所示，亦難認與有過失。
      (4)次按對借貸關係加以照會確認，亦屬借款貸與人可運用
        之防弊措施，非借款貸與人之義務，是未經照會致陷於
        錯誤而受有貸款之損失，仍難認借款貸與人與有過失。
        又被告丁○○為系爭借款之實際送件承辦人，此為兩造
        所不爭執，則國寶公司有懷疑時，原告公司求證於被告
        丁○○，難認有何不合，至被照會求證時，被告丁○○
        得基於自由意志，選擇以任何方式應對，但需注意衡量
        ，對於無法確認之事項，理應據實以告。然查：
        系爭借款之借款人為乙○○，而被告丁○○未與余家
          濟聯繫確認，僅與被告甲○○電話聯繫後，即於系爭
          借款關於以被告甲○○保單質借部分之照會單上，再
          次偽造「邱繁輝」簽名，表示確認該借據為客戶余家
          濟所親簽，有該照會單及筆錄各1 份附卷可按（詳臺
          南地院案卷第85頁、本院卷第96頁），原告公司已要
          求確認，被告丁○○自應謹慎為之，且證人趙淑慧前
          已提醒，代他人簽名應事先獲得同意，其未獲借款人
          乙○○證實前（詳本院卷第96頁），竟又為借貸之順
          利，再次偽造「邱繁輝」簽名，所辯原告與有過失，
          即無理由。
        系爭借款關於以余奇鴻保單質借部分，照會單上亦有
          「邱繁輝」簽名確認客戶親簽之記載，有該照會單附
          卷可考（詳臺南地院案卷第84頁），雖被告丁○○否
          認該簽名為其所偽造，然以照會單照會確認，既為借
          款貸與人之防弊方法，非其義務，則縱貸與人未經照
          會，亦未違法，或有何疏失，而被告丁○○自承系爭
          借據上「邱繁輝」之簽名為其所簽寫（詳臺南地院案
          卷第74頁、臺灣高雄地方法院檢察署95年度他字第
          1974 號 卷95年3 月30日訊問筆錄第2 頁），自足以
          使國寶公司誤認業已經確認，是其此不法侵害致國寶
          公司受有損害已明，則無論照會單為他人所偽造，或
          邱繁輝本人所確認，亦僅該他人或邱繁輝應否連帶負
          損害賠償責任之問題，仍難認原告與有過失。
五、綜上所述，原告請求被告連帶給付1,504,000 元，及自起訴
    狀繕本送達最後一位被告翌日即96年2 月20日起至清償日止
    ，按法定利率計算之遲延利息，依法尚無不合，應予准許。
六、本件事證已臻明確，兩造其他主張、陳述並所提之證據，經
    審酌後，認均與本件之判決結果無影響，爰不一一論述，附
    此陳明。
七、原告陳明願供擔保，聲請宣告假執行，經核尚無不合，爰酌
    定相當之擔保金額宣告之。
八、據上論結，本件原告之訴為有理由，依民事訴訟法第385 條
    第1 項前段、第85條第2 項，第390 條第2 項，判決如主文
    。
中　　華　　民　　國　　96　　年　　5 　　月　　11　　日
                  民事第一庭審判長法  官  陳嘉惠
                                  法  官  廖純卿
                                  法　官　鄭峻明
正本係照原本作成。
如不服本判決，應於送達後20日內，向本院提出上訴狀並表明上
訴理由，如於本判決宣示後送達前提起上訴者，應於判決送達後
10日內補提上訴理由書（須附繕本）。
中　　華　　民　　國　　96　　年　　5 　　月　　11　　日
                                  書記官　鍾淑美
